最高法院民事判決                                  八十八年度台再字第二七號
    再 審原 告  丙 ○ ○
                乙 ○ ○
                丁 ○ ○
                甲 ○ ○
                          右.
    再 審被 告  中華民國
    法定代理人  李 登 輝
    訴訟代理人  陳    堯
    複 代理 人  鄭 貴 龍
                高 慶 福律師
    參  加  人  中華電信股份有限公司台灣南區電信分公司
    法定代理人  鄭 貴 龍
    訴訟代理人  高 慶 福律師
右當事人間請求塗銷地上權登記事件，再審原告對於中華民國八十七年十一月二十七
日本院判決（八十七年度台上字第二七六六號），提起再審之訴，本院判決如左：
    主  文
再審之訴駁回。
再審訴訟費用由再審原告負擔。
    理  由
本件再審原告對於本院八十七年度台上字第二七六六號確定判決（以下簡稱原確定判
決）以有民事訴訟法第四百九十六條第一項第一款規定之情形，提起再審之訴，係以
：土地法第一百零二條規定：「租用基地建築房屋，應由出租人與承租人於契約成立
後二個月內，聲請該管市縣地政機關為地上權之登記。」依其條文之法意推之，當認
出租人與承租人訂立基地租用契約之債權行為，亦同時為設定地上權之物權行為，其
設定地上權之期限應不得超過基地租用契約之期限，若有不同之登記，仍應以基地租
用契約所約定之期限為準。本件原確定判決既認系爭地上權登記係根據土地法第一百
零二條規定所登記，又認定系爭地上權可獨立於基地租用契約期限屆滿後仍存在，
顯然違反土地法第一百零二條規定，亦違反論理法則。系爭地上權既係根據土地法第
一百零二條規定所設定，該地上權之設定，亦不能脫離其設定依據之基地租用關係而
獨立存在，原確定判決認為依土地法第一百零二條設定之地上權，一經登記後，即成
立獨立之物權，不因債權消滅而受影響，其適用法理亦有錯誤，且違反土地法第一百
零二條之規定。又兩造之基地租用契約為每年換訂一次之定期租約，系爭地上權既因
此租約而依土地法第一百零二條規定所設定，兩造設定地上權之真意，地上權之期限
即係依租賃契約之期限而定，原確定判決認兩造設定之系爭地上權為不定期，其解釋
意思表示亦違反民法第九十八條規定及最高法院三十九年台上字第一○五三號判例意
旨，原確定判決適用法規顯有錯誤云云，為其論據。
按第三審為法律審，其所為之判決，以第二審判決所確定之事實為基礎，故民事訴訟
法第四百九十六條第一項第一款所謂適用法規顯有錯誤，對第三審判決而言，應以該
判決依據第二審判決所確定之事實而為法律上之判斷，有適用法規顯有錯誤之情形為
限。從而第二審法院取捨證據，認定事實及解釋意思表示之職權行使，是否妥當，與
第三審判決適用法規是否顯有錯誤無關。查本件系爭坐落高雄市○○區○○段一小段
一○五號土地，係於日據時期由原所有人郭四娘出租予「國際電氣通信株式會社」建
屋使用，台灣光復後，該地上建物由再審被告接收。民國三十五年起再審被告經由其
管理機關代表與郭四娘就系爭土地訂立基地租用契約，每年換訂租約一次，雙方並於
三十九年七月十九日，依土地法第一百零二條規定，就系爭土地設定以再審原告為地
上權人之不定期地上權登記。嗣系爭土地輾轉登記與再審原告共有，租賃期限則至八
十二年十二月三十一日屆滿，為前訴訟程序第二審法院合法確定之事實。本院原確定
判決根據此項事實，以第二審法院認基地租用依土地法第一百零二條規定辦理地上權
登記後，地上權部分即應獨立適用民法有關地上權之規定，系爭地上權既為不定期，
再審原告主張兩造租賃關係因期限屆滿而消滅，系爭地上權亦隨之消滅，於法無據，
而為再審原告敗訴之判決，於法並無不合，爰駁回再審原告之第三審上訴，核無適用
法規顯有錯誤之情形。再審論旨，求予廢棄原確定判決，非有理由。
據上論結，本件再審之訴為無理由，依民事訴訟法第七十八條，判決如主文。
中      華      民      國    八十八    年      四      月       九     日
                              最高法院民事第二庭
                                  審判長法官  曾  桂  香
                                        法官  劉  延  村
                                        法官  徐  璧  湖
                                        法官  劉  福  聲
                                        法官  黃  秀  得
      右正本證明與原本無異
                                              書  記  官
中      華      民      國    八十八    年      四      月     二十     日
